ACORDAO-COMPLETO-2465387

ACÓRDÃO 7979/2021 ATA 17/2021 - SEGUNDA CÂMARA

VISTOS, relatados e discutidos estes autos de tomada de contas especial instaurada pelo Fundo Nacional de Desenvolvimento da Educação (FNDE) em desfavor, inicialmente, de Telmo Guimarães Santos, como então prefeito de Japoatã - SE (gestão: 2009-2012) , diante da não comprovação da boa e regular aplicação dos recursos federais transferidos no âmbito do Programa Nacional de Apoio ao Transporte do Escolar (PNATE) durante o exercício de 2012;
	ACORDAM os Ministros do Tribunal de Contas da União, reunidos na Sessão da 2ª Câmara, ante as razões expostas pelo Relator, em:
	9.1. rejeitar as alegações de defesa apresentadas por Telmo Guimarães Santos e Marcelo Santos Gomes;
	9.2. julgar irregulares as contas de Telmo Guimarães Santos e Marcelo Santos Gomes, nos termos dos arts. 1º, I, 16, III, "b" e "c", 19, caput, 23, III, da Lei n.º 8.443, de 1992, para condená-los, solidariamente, ao pagamento do correspondente débito, com a atualização monetária e os juros de mora calculados desde as datas informadas até o efetivo recolhimento, fixando-lhes o prazo de 15 (quinze) dias, contados da notificação, para que comprovem perante o Tribunal, nos termos do art. 214, III, "a", do RITCU, o recolhimento da dívida em favor do Fundo Nacional de Desenvolvimento da Educação, na forma da legislação em vigor, sob as seguintes condições:
	Data da Ocorrência
	Valor Original (em R$) 

	1º/1/2012
	34.009,08

	3/4/2012
	135,65

	30/4/2012
	3.812,31

	17/5/2012
	5.501,48

	2/7/2012
	5.501,48

	2/8/2012
	5.501,48

	5/9/2012
	5.501,48

	2/10/2012
	5.501,48

	5/11/2012
	5.501,48

	4/12/2012
	5.501,47

	9.3. aplicar, individualmente, a multa prevista no art. 57 da Lei n.º 8.443, de 1992, em desfavor de Telmo Guimarães Santos e Marcelo Santos Gomes sob o valor de R$ 30.000,00 (trinta mil reais) , fixando-lhes o prazo de 15 (quinze) dias, contados da notificação, para que comprovem, perante o Tribunal, nos termos do art. 214, III, a, do RITCU, o recolhimento da dívida ao Tesouro Nacional, na forma da legislação em vigor;
	9.4. autorizar, caso requerido, nos termos do art. 26 da Lei n.º 8.443, de 1992, e do art. 217 do RITCU, o parcelamento das dívidas fixadas por este Acórdão em até 36 (trinta e seis) parcelas mensais e sucessivas, com a atualização monetária e os correspondentes acréscimos legais, esclarecendo aos responsáveis que a falta de pagamento de qualquer parcela importará no vencimento antecipado do saldo devedor, sem prejuízo das demais medidas legais;
	9.5. autorizar, desde logo, a cobrança judicial das dívidas fixadas por este Acórdão, nos termos do art. 28, II, da Lei n.º 8.443, de 1992, com o eventual pedido cumulativo de condenação por improbidade administrativa, diante do não atendimento às notificações; informando nesse ponto que, como a malsinada irregularidade configuraria a eventual conduta dolosa no sentido de efetivamente assumir o risco de facilitar, permitir ou concorrer para que pessoa física ou jurídica privada incorpore ou utilize rendas, verbas ou valores integrantes do acervo patrimonial da administração pública, sem a observância das formalidades legais ou regulamentares aplicáveis, resultando no eventual ilícito doloso de improbidade administrativa causador do aludido prejuízo ao erário, nos termos, por exemplo, do art. 10, I e II, da Lei n.º 8.429, de 1992, a eventual prescrição da ação de ressarcimento ao erário não subsistiria, estando esse entendimento em plena consonância com a jurisprudência fixada pelo STF no bojo do RE 852.475-SP, com o trânsito em julgado a partir de 6/12/2019, diante da Tese de Repercussão Geral n.º 897; e
9.6. enviar a cópia do presente Acórdão, com o Relatório e a Proposta de Deliberação, à Procuradoria da República no Estado de Sergipe, nos termos do art. 16, § 3º, da Lei n.º 8.443, de 1992, para o ajuizamento das ações civis e penais cabíveis.

Tomada de Contas Especial instaurada pelo Fundo Nacional de Desenvolvimento da Educação (FNDE), diante da não comprovação da boa e regular aplicação dos recursos federais transferidos no âmbito do Programa Nacional de Apoio ao Transporte do Escolar (Pnate) durante o exercício de 2012.

Segunda Câmara

Município de Japoatã - SE.

3. Responsáveis: Marcelo Santos Gomes (CPF XXX.787.915-XX); e Telmo Guimarães Santos (CPF XXX.257.945-XX).

13.1. Ministros presentes: Augusto Nardes (na Presidência), Aroldo Cedraz e Raimundo Carreiro.
13.2. Ministro-Substituto convocado: Augusto Sherman Cavalcanti.
13.3. Ministros-Substitutos presentes: Marcos Bemquerer Costa e André Luís de Carvalho (Relator).

ANDRÉ DE CARVALHO

Trata-se de tomada de contas especial instaurada pelo Fundo Nacional de Desenvolvimento da Educação (FNDE) em desfavor, inicialmente, de Telmo Guimarães Santos, como então prefeito de Japoatã - SE (gestão: 2009-2012) , diante da não comprovação da boa e regular aplicação dos recursos federais transferidos no âmbito do Programa Nacional de Apoio ao Transporte do Escolar (PNATE) durante o exercício de 2012. 
2.	Após a análise final do feito, o Auditor Federal Marcelo Tutomu Kanemaru lançou o seu parecer conclusivo à Peça 67, com a anuência dos dirigentes da Secex-TCE (Peças 68 e 69) , nos seguintes termos:
	" (...) 2. Para a execução do PNATE/2012, o FNDE repassou, ao município de Japoatã/SE, a importância total de R$ 42.458,31, conforme relação de ordens bancárias (peça 2) . Os valores foram creditados na conta específica ao longo do exercício de 2012, conforme registros em extrato bancário da conta específica do programa (peça 8) .
	3.	A prestação de contas foi apresentada em 2/5/2013, conforme registro no Sistema de Gestão de Prestação de Contas - SIGPC (peça 6, p. 6) , e foi analisada pelo Parecer 54/2017/DAESP/COPRA/CGCAP/DIFIN (peça 11) .			
	4.	O fundamento para a instauração da presente tomada de contas especial, conforme apontado no Parecer 54/2017/DAESP/COPRA/CGCAP/DIFIN (peça 11) , decorre das seguintes irregularidades:
	4.1. realização dos processos licitatórios na modalidade Pregão Presencial 8/2011, sem registro de utilização de recursos do PNATE;
	4.2.  utilização de veículos inadequados para o transporte de alunos;
	4.3. falta de atendimento de transporte escolar aos alunos da educação básica, com divergências entre a quantidade de alunos que utilizavam o transporte escolar, conforme censo e a verificada no local; e
	4.4. contratações sem a realização de processo licitatório, com fracionamento de despesa, pagamento por valor fixo mensal, ausência de cláusulas obrigatórias nos termos contratuais e ausência de previsão de subcontratação.
	5.	Por meio do Ofício 317/2017/Daesp/Copra/Cgcap/Difin-FNDE (peça 12, p. 1-2) e respectivo Aviso de Recebimento (peça 13, p. 1) , o órgão instaurador notificou o responsável acerca das irregularidades em apuração, requerendo as providências devidas ou a devolução dos recursos.
	6.	Diante do não saneamento das irregularidades apontadas e da não devolução dos recursos, instaurou-se a Tomada de Contas Especial. No Relatório de TCE 241/2017   DIREC/COTCE/CGCAP/DIFIN-FNDE/MEC (peça 18) , concluiu-se que o prejuízo importaria no valor total dos recursos repassados, acrescido do saldo do exercício de 2011 (R$ 34.009,08) , imputando-se a responsabilidade ao Sr. Telmo Guimarães Santos, prefeito de Japoatã/SE (gestão 2009-2012) , em razão de irregularidades na aplicação dos recursos do PNATE/2012.
	7.	O Relatório de Auditoria 998/2017, da Controladoria-Geral da União (peça 19) , também chegou às mesmas conclusões.
	8.	Após serem emitidos o Certificado de Auditoria, o Parecer do Dirigente de Controle Interno e o Pronunciamento Ministerial (peças 20, 21 e 22) , o processo foi remetido a esse Tribunal.
	9.	Em instrução de peça 24, foi proposto o arquivamento do processo por ausência de pressuposto de constituição e de desenvolvimento válido e regular, em razão da análise levada a efeito não ter comprovado a ocorrência de dano ao erário.
	10. Referido encaminhamento contou com a anuência do MPTCU, conforme Parecer de peça 27.
	11. Entretanto, o Relator Ministro André Luís de Carvalho divergiu desse entendimento e, mediante o Acórdão 10268/2018-TCU-Segunda Câmara (peça 28) determinou que fossem realizadas medidas preliminares conforme abaixo transcrito:
	'9.1.1. promova a diligência junto à Prefeitura de Japoatã - SE e ao Fundo Nacional de Desenvolvimento da Educação com o intuito de obter a eventual documentação comprobatória sobre a regularidade dos dispêndios realizados com os aludidos recursos provenientes do Pnate, em 2012, e, especialmente, sobre os controles do cumprimento dos itinerários pelos veículos contratados, evidenciando a efetiva prestação de serviços com o valor inadequado em relação à original qualidade esperada;
	9.1.2. promova, nos termos dos arts. 11 e 12, II, da Lei nº 8.443, de 1992, e do art. 202, II, do RITCU, a citação de Telmo Guimarães Santos, entre outros gestores porventura responsáveis, em face dos indícios de irregularidade com prejuízo ao erário diante da ausência de comprovação sobre a adequação e a regularidade dos dispêndios realizados, em 2012, com os recursos do Programa Nacional de Apoio ao Transporte Escolar (Pnate) , sob o valor de R$ 42.458,31, para que, no prazo de 15 (quinze) dias, recolha a importância devida, com os devidos acréscimos legais, e/ou apresente as suas alegações de defesa em relação às seguintes irregularidades:
	9.1.2.1. realização dos processos licitatórios, sob o Pregão Presencial 8/2011 e o Pregão Presencial 1/2012, sem o necessário registro da utilização dos recursos do Programa Nacional de Apoio ao Transporte Escolar (PNATE) para o pagamento dos correspondentes dispêndios;
	9.1.2.2. utilização de veículos inadequados para o seguro transporte escolar, evidenciando a prestação de serviços com o valor inadequado em relação à original qualidade esperada;
	9.1.2.3. ausência de controles sobre o cumprimento dos itinerários dos veículos contratados com os recursos do Pnate, evidenciando a prestação de serviços com o valor inadequado em relação à original qualidade esperada;
	9.1.2.4. pagamentos realizados a preço fixo, sem levar em conta o tipo de veículo utilizado, a quilometragem percorrida e o valor por quilômetro, evidenciando a prestação de serviços com o valor inadequado;
	9.1.2.5. edital de licitação do Pregão Presencial 1/2012 com a cláusula de vedação à participação de consórcios de empresas, mas sem a devida motivação para essa restrição, podendo resultar na restrição à competitividade no certame; e
	9.1.2.6. pagamento de R$ 4.797,76 a prestador de serviço sem a contrato precedido de processo licitatório, em contrariedade à Lei 8.666, de 1993, podendo resultar na subsequente contratação a partir de proposta não vantajosa à administração pública.'
	12. Promovidas as diligências ao município de Japoatã/SE, ao Fundo Nacional de Desenvolvimento da Educação e à Superintendência da Controladoria Regional da União no Estado de Sergipe, por intermédio dos ofícios de peças 34 a 36, o município de Japoatã/SE não atendeu à diligência. Por outro lado, a CGU/SE encaminhou os documentos de peças 37 a 44, e o FNDE remeteu os documentos presentes na peça 45.
	13. Em instrução de peça 49, consignou-se que o registro fotográfico encaminhado pela CGU (peça 37, p. 4-8) ilustrou a utilização de veículos inadequados para o seguro transporte escolar, evidenciando a prestação de serviços com o valor inadequado em relação à original qualidade esperada (item 9.1.2.2, do Acórdão 10268/2018-TCU-Segunda Câmara, Relator Ministro André Luís de Carvalho - peça 28) .
	14. Nesse ponto em particular, o Relatório de Fiscalização da CGU apontou que os 2 veículos contratados estavam em desacordo com os arts. 136 e 137, da Lei 9.503/1997 (Código de Trânsito Brasileiro) , em razão das seguintes ausências (peça 7, p. 62-64) :
	14.1. faixa horizontal na cor amarela, com quarenta centímetros de largura, à meia altura, em toda a extensão das partes laterais e traseira da carroçaria, com o dístico 'ESCOLAR';
	14.2. equipamento registrador instantâneo inalterável de velocidade e tempo, em um deles; e
	14.3. cintos de segurança em número igual à lotação do veículo.
	15. Deveriam responder por essa irregularidade o ex-prefeito, Sr. Telmo Guimarães Santos, em razão de ter permitido a contratação de serviços não aderentes ao Código de Trânsito Brasileiro, e o ex-secretário Municipal de Educação, Sr. Marcelo Santos Gomes, pela deficiente fiscalização na execução dos serviços de transporte escolar.
	16. Também foi constatado que o município de Japoatã/SE não possuía controle específico de utilização dos veículos de transporte escolar, conforme declaração do então Secretário Municipal de Educação, Sr. Marcelo Santos Gomes (peça 37, p. 2) , o que corrobora a informação registrada pela CGU (peça 7, p. 64-65) .
	17. Referido controle serviria de evidência para comprovar a efetiva prestação do serviço, conforme itens 9.1.1 e 9.1.2.3, do Acórdão 10268/2018-TCU-Segunda Câmara, Relator Ministro André Luís de Carvalho (peça 28) .
	18. A CGU ainda apontou que não existia, por parte do município, um registro histórico, para acompanhamento de atualizações das carteiras de habilitação dos condutores, manutenções preventivas e corretivas realizadas nos veículos locados, ou certificado de vistorias periódicas, e atribuiu a responsabilidade ao ex-prefeito, Sr. Telmo Guimarães Santos, e ao ex-secretário Municipal de Educação, Sr. Marcelo Santos Gomes, pela deficiente fiscalização na execução dos serviços de transporte escolar.
	19. A CGU constatou que o município de Japoatã/SE não exigia, das contratadas, a apresentação de planilhas com informações pormenorizadas a respeito do tipo de veículo utilizado, trajeto percorrido, com a respectiva quilometragem e valor por quilômetro (peça 7, p. 65-67) .
	20. Tal omissão propiciou o pagamento por despesas sem a devida comprovação das especificações do serviço prestado, em afronta ao art. 15, inciso II, alínea 'd', da Resolução CD/FNDE 10/2008.
	21. Devem responder por essa irregularidade o ex-prefeito, Sr. Telmo Guimarães Santos, e o ex-secretário Municipal de Educação, Sr. Marcelo Santos Gomes.
	22. Dessa forma, após análise da documentação encaminhada pela CGU e pelo FNDE, e em cumprimento à determinação contida no Acórdão 10268/2018-TCU-Segunda Câmara (peça 28) , concluiu-se pela necessidade de realização de citação para a irregularidade abaixo:
	22.1. Irregularidade: ausência de comprovação da regular aplicação dos recursos repassados ao município de Japoatã/SE, no âmbito do Programa Nacional de Apoio ao Transporte Escolar (PNATE) , no exercício de 2012, em razão da ausência de comprovação sobre a adequação e a regularidade dos dispêndios realizados, o que comprometeu o atingimento dos objetivos do PNATE/2012, decorrente das seguintes irregularidades identificadas no Relatório de Fiscalização 36024, da Controladoria-Geral da União (peça 7) :
	22.1.1. utilização de veículos inadequados para o seguro transporte escolar, evidenciando a prestação de serviços com o valor inadequado em relação à original qualidade esperada;
	22.1.2. ausência de controles sobre o cumprimento dos itinerários dos veículos contratados com os recursos do PNATE, evidenciando a prestação de serviços com o valor inadequado em relação à original qualidade esperada; e
	22.1.3. pagamentos realizados a preço fixo, sem levar em conta o tipo de veículo utilizado, a quilometragem percorrida e o valor por quilômetro, evidenciando a prestação de serviços com o valor inadequado.
	22.1.4. Evidências da irregularidade: documentos técnicos presentes nas peças 7, 10 e 18.
22.1.5.	Normas infringidas: arts. 136 e 138, da Lei 9.503/1997; e art. 15, inciso II, da Resolução CD/FNDE 12/2011.
	22.1.6. Débitos relacionados aos responsáveis Telmo Guimarães Santos e Marcelo Santos Gomes:
	VALOR ORIGINAL (R$) 
	DATA DA OCORRÊNCIA

	34.009,08
	1º/1/2012

	     135,65
	3/4/2012

	  3.812,31
	30/4/2012

	  5.501,48
	17/5/2012

	  5.501,48
	2/7/2012

	  5.501,48
	2/8/2012

	  5.501,48
	5/9/2012

	  5.501,48
	2/10/2012

	  5.501,48
	5/11/2012

	  5.501,47
	4/12/2012

	22.1.7. Cofre credor: Fundo Nacional de Desenvolvimento da Educação.
	22.1.8. Responsável 1: Telmo Guimarães Santos.
	22.1.8.1. Conduta: ter permitido a contratação de serviços não aderentes ao Código de Trânsito Brasileiro e ter permitido a ocorrência de irregularidades na aplicação dos recursos do PNATE/2012, decorrente de falha na supervisão hierárquica que lhe era devido, o que propiciou a realização de despesas por serviços de má qualidade, impedindo a comprovação sobre a adequação e a regularidade dos dispêndios realizados, o que comprometeu o alcance dos objetivos previstos no Programa Nacional de Apoio ao Transporte Escolar (PNATE) , no exercício de 2012.
	22.1.8.2.	Nexo de causalidade: a conduta descrita impediu a comprovação da regular aplicação dos recursos repassados ao município de Japoatã/SE, no âmbito do Programa Nacional de Apoio ao Transporte Escolar (PNATE) , no exercício de 2012, em afronta aos arts. 136 e 138, da Lei 9.503/1997 e ao art. 15, inciso II, da Resolução CD/FNDE 12/2011.
	22.1.8.3. Culpabilidade: não há excludentes de ilicitude, de culpabilidade e de punibilidade; é razoável supor que o responsável tinha consciência da ilicitude de sua conduta; era exigível conduta diversa da praticada, qual seja, contratar serviços de transporte escolar de acordo com o que estipula o Código de Trânsito Brasileiro e desincumbir-se do seu dever por meio do devido acompanhamento e supervisão na execução do PNATE/2012;
	22.1.9. Responsável 2: Marcelo Santos Gomes.
	22.1.9.1. Conduta: ter permitido a ocorrência de irregularidades na aplicação dos recursos do PNATE/2012, por ter deixado de promover a devida fiscalização na execução dos serviços de transporte escolar, o que propiciou a realização de despesas por serviços de má qualidade, impedindo a comprovação sobre a adequação e a regularidade dos dispêndios realizados, o que comprometeu o alcance dos objetivos previstos no Programa Nacional de Apoio ao Transporte Escolar (PNATE) , no exercício de 2012.
	22.1.9.2.	Nexo de causalidade: a conduta descrita impediu a comprovação da regular aplicação dos recursos repassados ao município de Japoatã/SE, no âmbito do Programa Nacional de Apoio ao Transporte Escolar (PNATE) , no exercício de 2012, em afronta aos arts. 136 e 138, da Lei 9.503/1997 e ao art. 15, inciso II, da Resolução CD/FNDE 12/2011.
	22.1.9.3.	Culpabilidade: não há excludentes de ilicitude, de culpabilidade e de punibilidade; é razoável supor que o responsável tinha consciência da ilicitude de sua conduta; era exigível conduta diversa da praticada, qual seja, exercer a efetiva fiscalização da execução contratual dos serviços de transporte escolar, no âmbito do PNATE/2012;
	22.1.10. Encaminhamento: citação.
	23. Em cumprimento ao pronunciamento da unidade (peça 51) , foi efetuada a citação dos responsáveis, nos moldes adiante:
	a)	Sr. Telmo Guimarães Santos - promovida a citação do responsável, conforme delineado adiante:
	Comunicação: Ofício 5197/2019-TCU/Seproc (peça 55) 
	Data da Expedição: 2/10/2019
	Data da Ciência: 16/10/2019 (peça 56) 
	Nome Recebedor: Maria Estela Guimarães Santos
	Observação: Ofício enviado para o endereço do responsável, conforme pesquisa de endereço no sistema CPF da Receita Federal (peça 53) 
Fim do prazo para a defesa: 31/10/2019	
	b)	 Sr. Marcelo Santos Gomes - promovida a citação do responsável, conforme delineado adiante:
	Comunicação: Ofício 5196/2019-TCU/Seproc (peça 54) 
	Data da Expedição: 2/10/2019
	Data da Ciência: 18/10/2019 (peça 57) 
Nome Recebedor: Bruno Marcelo Gomes
	Observação: Ofício enviado para o endereço do responsável, conforme pesquisa de endereço no sistema CPF da Receita Federal (peça 52) 
	Fim do prazo para a defesa: 4/11/2019	
	24. Transcorrido o prazo regimental, o responsável Telmo Guimarães Santos apresentou defesa, conforme documento de peça 62, e o responsável Marcelo Santos Gomes apresentou defesa, conforme documento de peça 63.
	Análise dos pressupostos de procedibilidade da IN/TCU 71/2012
	Apreciação do Prejuízo ao Contraditório e Ampla Defesa
	25. Verifica-se que não houve o transcurso de mais de dez anos desde o fato gerador sem que tenha havido a notificação dos responsáveis pela autoridade administrativa federal competente (art. 6º, inciso II, c/c art. 19, da IN/TCU 71/2012, modificada pela IN/TCU 76/2016) , uma vez que o fato gerador da irregularidade sancionada ocorreu em 23/7/2012, e os responsáveis foram notificados sobre a irregularidade, pela autoridade administrativa competente, conforme abaixo:
	25.1. Telmo Guimarães Santos, por meio do ofício acostado à peça 12, p. 1-2, recebido em 14/3/2017, conforme AR (peça 13, p. 1) ; e
	25.2. Marcelo Santos Gomes, não houve notificação na fase interna.
	Valor de Constituição da TCE 	
	26. Verifica-se, ainda, que o valor atualizado do débito apurado (sem juros) , em 1º/1/2017, é superior ao limite mínimo de R$ 100.000,00, na forma estabelecida conforme os arts. 6º, inciso I, e 19, da IN/TCU 71/2012, modificada pela IN/TCU 76/2016. 
	Outros débitos nos sistemas do tcu com os mesmos responsáveis
	27. Informa-se que foram encontrados débitos imputáveis a um dos responsáveis em outros processos no Tribunal:
		Responsável
	Processos

	Telmo Guimarães Santos
	Processo 008.251/2006-6 (TCE, encerrado) e Processo 028.743/2015-6 (TCE, aberto) 

	28. A tomada de contas especial está, assim, devidamente constituída e em condição de ser instruída.
	Exame técnico
	29. Ambos os responsáveis apresentaram suas alegações de defesa, que contém praticamente os mesmos argumentos, de forma que serão analisados em conjunto.
	30. Passa-se agora ao exame das alegações de defesa apresentadas pelos responsáveis Telmo Guimarães Santos (peça 62) e Marcelo Santos Gomes (peça 63) :
	30.1. Manifestação dos responsáveis (peça 62, p. 2-3 e peça 63, p. 2-3) :
	30.1.1. Os responsáveis alegam que a irregularidade referente à utilização de veículos inadequados para o seguro transporte escolar foi baseado em registro fotográfico de apenas dois dos veículos utilizados para essa finalidade, o que representa uma parcela ínfima desses veículos, uma vez que diversos outros são utilizados para o transporte escolar, como se infere da informação do Censo 2012, da relação de trajeto e do mapa de apuração da licitação (peça 62, p. 15-20 e peça 63, p. 16-21) , sendo que os demais veículos estavam em perfeita consonância com as exigências.
	30.1.2. Os responsáveis afirmam que os 2 veículos identificados como inadequados estavam sendo usados em substituição aos que rodavam regularmente, porque estavam em manutenção e logo retornariam ao cumprimento do itinerário, sem prejuízos aos alunos.
	30.1.3. Esclarecem que essa medida era necessária para que não fosse paralisado o transporte dos alunos durante o período de reparo dos veículos, o que traria prejuízo à demanda escolar.
	30.1.4. Alegam ainda que as irregularidades apontadas não seriam capazes de comprometer a segurança do transporte, posto que a maioria diz respeito a questões formais, e afirma que o serviço foi efetivamente prestado e atendeu ao interesse público, como fazem prova as declarações dos Diretores das escolas beneficiadas com esse serviço (peça 62, p. 21-28 e peça 63, p. 22-29) .
	30.2. Análise da manifestação dos responsáveis:
	30.2.1. Os responsáveis afirmam que os 2 veículos identificados como inadequados para o transporte escolar representam uma amostra pequena em relação ao total de veículos utilizados para essa finalidade, mas não informam quantos veículos estavam sendo, de fato, utilizados para o transporte escolar e pagos com recursos do PNATE/2012.
	30.2.2. Pelo Censo 2012 (peça 62, p. 16 e peça 63, p. 17) , constata-se que havia um total de 405 alunos matriculados, mas não significa que todos esses alunos necessitavam do transporte escolar. Pelo mapa de apuração da licitação (peça 62, p. 19-20 e peça 63, p. 20-21) , há indicação de transporte para um total de 379 passageiros, o que pode representar a quantidade de alunos a ser atendida por esse serviço.
	30.2.3. Ademais, há um total de 14 trajetos de transporte escolar especificados na tabela de peça 62, p. 17 e peça 63, p. 18, quantitativo que se aproxima bastante da quantidade de veículos especificada no mapa de apuração da licitação (peça 62, p. 19-20 e peça 63, p. 20-21) , que definia um total de 15 veículos a serem contratados para o transporte escolar.
	30.2.4. Entretanto, frise-se que não há informação trazida pelos responsáveis que indique qual a quantidade desses veículos que foram pagos com recursos do PNATE/2012.
	30.2.5. Recorrendo ao Relatório de Fiscalização 36024, da Controladoria-Geral da União, em especial na parte que reporta essa constatação (peça 7, p. 62-64) , a equipe de fiscalização é bem enfática e clara no sentido de que havia somente esses 2 veículos contratados e pagos com recursos federais, conforme transcrição a seguir:
	'2.1.1.2. Constatação:
	Utilização de veículos inadequados para o transporte escolar.
	Fato: Foi observado que o gestor municipal, ao realizar as contratações de veículos para a realização do transporte de escolares, não exigiu dos contratados a adequação dos veículos às normas vigentes do CONTRAN para este tipo de transporte. Visto que foi verificado nos dois veículos atualmente contratados pela Prefeitura Municipal de Japoatã e pagos com recursos do PNATE, que os mesmos estão em desacordo com o que estabelece os artigos 136 e 137 do Capítulo XIII - Da Condução de Escolares, do Código de Trânsito Brasileiro, Lei 9.503/97.'
	30.2.6. Outra evidência que aponta na direção de que os serviços de transporte escolar foram pagos com recursos de outras fontes diz respeito à constatação apontada no item 2.1.1.6, do mesmo Relatório de Fiscalização da CGU (peça 7, p. 67-68) , que registrou pagamento a prestador sem contrato precedido de processo licitatório ou de dispensa/inexigibilidade, e que foi tratado no âmbito da instrução de peça 49, nos termos a seguir transcritos:
	'27. Quanto ao pagamento de R$ 4.797,76 a prestador de serviço sem contrato precedido de processo licitatório, em desrespeito à Lei 8.666/1993 (item 9.1.2.6, do Acórdão 10268/2018-TCU-Segunda Câmara, Relator Ministro André Luís de Carvalho - peça 28) , não se identificou desembolso desse valor no extrato da conta específica do PNATE/2012 (peça 8) .
	28. Esse pagamento foi identificado em outra conta da municipalidade, no Banco de Sergipe (peça 38, p. 27) , e que, a princípio, não guarda relação com os recursos do PNATE, razão pela qual não será objeto de aprofundamento.'
	30.2.7. Assim, é razoável inferir que as irregularidades identificadas pela CGU ocorreram em todos os veículos contratados e pagos com recursos do PNATE/2012, a despeito de existirem outros veículos contratados para a mesma finalidade, mas que foram custeados com recursos de fonte estadual e/ou municipal.
	30.2.8. Ademais, a alegação de que os 2 veículos inadequados eram apenas substitutos dos 'oficiais' que estavam em manutenção não deve prosperar, pois os serviços não devem sofrer solução de continuidade e devem manter a mesma qualidade ao longo da execução contratual, independente das intercorrências que possam acontecer, como eventuais reparos em veículos, que não são eventos aleatórios e que são programáveis em razão da própria rotina de manutenção a que esses veículos devem ser submetidos.
	30.2.9. Por fim, as irregularidades apontadas em relação à inadequação dos veículos não são, em sua maioria, apenas de cunho formal. A quantidade insuficiente de cintos de segurança e a ausência de equipamento registrador de velocidade e tempo são itens que prezam pela segurança dos alunos, de modo que não é razoável afirmar que se tratam de aspectos meramente formais. E as declarações apresentadas pelas Diretoras das escolas atendidas apenas informam que o serviço de transporte escolar foi prestado, mas sem adentrar na questão da qualidade desse serviço.
	30.2.10. Retornando novamente ao Relatório de Fiscalização da CGU, em especial as fotos do ônibus contratado para o serviço (peça 7, p. 62-63) , verifica-se a precariedade do mesmo, além do registro, na legenda da primeira fotografia, referente ao interior do ônibus, de que os bancos não possuíam cintos de segurança, o que demonstra que esse veículo colocava em risco total a integridade física das crianças transportadas.
	30.2.11. Dessa forma, rejeitam-se as alegações de defesa apresentadas.
	30.3. Manifestação dos responsáveis (peça 62, p. 3-4 e peça 63, p. 3-5) :
	30.3.1. Os responsáveis alegam que o controle sobre o cumprimento do itinerário era realizado com a assinatura do ponto, pelos motoristas, nas unidades escolares, sendo que os mesmos não foram encontrados.
	30.3.2. Afirmam que os recursos foram utilizados em 2012, e somente em 2019, quando os responsáveis não estavam à frente da gestão municipal, surge a necessidade do envio dos referidos documentos, quando resta patente a dificuldade em localizá-los, o que implica em cerceamento de defesa.
	30.3.3. Esclarecem que seria ilegal e imoral caso, ao término do mandato eletivo, os agentes públicos se apropriassem de toda a documentação exarada ao longo de suas gestões, esperando ad eternum que os órgãos de controle efetuassem os questionamentos que entendessem pertinentes.
	30.3.4. Por fim, reforçam que, considerando a inviabilidade da localização de documentos aptos a sanar os problemas vislumbrados ou justificarem as falhas detectadas em virtude do decurso de alguns anos, infere-se o cerceamento de defesa, com afronta cristalina aos princípios constitucionais do contraditório e da ampla defesa.
	30.4. Análise da manifestação dos responsáveis:
	30.4.1. Os responsáveis afirmam que existiam os controles do cumprimento do itinerário, mas que não tinham condições de obtê-los em razão do longo decurso do tempo e por não serem mais gestores do município de Japoatã/SE.
	30.4.2. Entretanto, o responsável Telmo Guimarães Santos já conhecia as irregularidades aqui discutidas desde 14/3/2017, data em que fora notificado pelo FNDE, nos termos do Ofício 371/2017 (peça 12, p. 1-2 e peça 13, p. 1) , e não se manifestou na fase interna da tomada de contas especial, conforme registrado no item 15, do Relatório do tomador de contas (peça 12, p. 5) , e não cabe alegar, neste momento, que já se passou muito tempo dos fatos, como se estivesse a tomar ciência dessas ocorrências na fase externa da TCE.
	30.4.3. Nesse ponto, cumpre registrar que o Tribunal entende que o longo decurso de tempo para instauração da tomada de contas especial não é, por si só, razão suficiente para levar à presunção de prejuízo à ampla defesa e, por consequência, a se considerarem iliquidáveis as contas. Eventual impedimento à plenitude do exercício de defesa, ou mesmo dificuldade na sua realização, deve ser provado, cabendo à parte o ônus dessa evidenciação (Acórdão 10452/2016-TCU-Segunda Câmara, Relator Ministro Marcos Bemquerer) , o que não restou comprovado no caso concreto.
	30.4.4. Ainda que pudessem existir dificuldades na obtenção de documentos por não serem mais os gestores municipais, nada impedia que os responsáveis tentassem obtê-los pela via administrativa, mediante requerimento à atual gestão municipal, ou pela via judicial, caso recebessem negativa desse pedido pela administração municipal.
	30.4.5. Entretanto, os responsáveis não demonstraram que adotaram qualquer uma dessas providências, e simplesmente afirmaram a dificuldade de obter essa documentação sem fazer prova do que alegam.
	30.4.6. Dessa forma, devem ser rejeitadas as alegações de defesa apresentadas.
	30.5. Manifestação dos responsáveis (peça 62, p. 4-5 e peça 63, p. 5) :
	30.5.1. Os responsáveis alegam que, já no momento da licitação, restava definido o itinerário e, consequentemente, a distância que precisaria ser percorrida pelos veículos, considerando o trajeto e os dias da semana em que se faria necessária a prestação do serviço, de modo que não era preciso estabelecer um preço variável.
	30.5.2. Mesmo nos dias em que determinado veículo não estava apto ao percurso, por questões de manutenção, por exemplo, havia a obrigação da empresa de fornecer outro veículo para a concretização do trajeto, de modo que dificilmente haveria variação do preço a ser pago.
	30.5.3. Por fim, reafirmam que as suas gestões disponibilizaram pronto e efetivo serviço de transporte escolar, proporcionando aos alunos matriculados na rede de ensino um acesso responsável e digno à educação, sendo justo o pagamento efetuado, e que o objeto do programa foi atingido integralmente, não gerando dano ao erário.
	30.6. Análise da manifestação dos responsáveis:
	30.6.1. Não se discute que o preço certo para a prestação do serviço restava definido desde a conclusão da licitação.
	30.6.2. No entanto, a ausência dos controles de cumprimento do itinerário impede afirmar que os serviços de transporte escolar foram efetivamente prestados, fazendo jus ao pagamento integral definido na licitação, e é nesse ponto que reside a discussão.
	30.6.3. Dessa forma, o pagamento mensal deveria ser subsidiado com a informação presente nesse controle, que se constitui como importante instrumento de fiscalização, mas inexistente no caso concreto.
	30.6.4. Dessa forma, rejeitam-se as alegações de defesa apresentadas. 
	30.7. Manifestação dos responsáveis (peça 62, p. 5-6 e peça 63, p. 5-7) :
	30.7.1. Os responsáveis alegam que se faz necessário demonstrar quais os pontos que efetivamente implicaram na inexecução do serviço, para que providenciassem a correção, não sendo, por certo, o montante de todo o valor repassado o necessário para isto.
	30.7.2. Questionam que não há quantificação do dano, não há definição do montante que, de fato, foi aplicado para a ocorrência do equívoco, se haveria possibilidade de correção e, principalmente qual será o valor necessário para corrigir e viabilizar a correta prestação do serviço.
	30.7.3. Afirmam que não há que se falar agora em responsabilidade dos gestores em arcar de forma integral com todo o valor efetivamente destinado à execução do Programa, sob pena de haver locupletamento indevido da Administração.
	30.8. Análise da manifestação dos responsáveis:
	30.8.1. As irregularidades objeto da citação foram claramente informadas na instrução de peça 49, que acompanhou o ofício de citação direcionado aos responsáveis, e os mesmos buscaram, em suas alegações de defesa, rebater objetivamente cada um desses pontos, de forma que não se sustenta a alegação de que não se demonstrou quais pontos implicaram na inexecução do serviço.
	30.8.2. A quantificação do dano pelo valor integral repassado decorreu mais diretamente da verificação de utilização de veículos inadequados para o transporte de alunos, o que configura a prestação de serviços de forma ilegal e inadequada, deixando de atender o interesse público.
	30.8.3. Dessa forma, rejeitam-se as alegações de defesa apresentadas.
	30.9. Manifestação dos responsáveis (peça 62, p. 6-7 e peça 63, p. 7) :
	30.9.1. Os responsáveis alegam que somente cabe imputar a pena de glosa se ficar provado que houve desvio de verbas públicas, o que não ocorreu no caso concreto.
	30.9.2. Esclarecem que, mesmo existindo irregularidades, estando comprovada a prestação do serviço, não haveria que se falar em determinação de glosa, assim como não há qualquer questionamento sobre o preço pago e nem quanto à execução dos serviços.
	30.9.3. Afirmam que, se houver glosa, tal sanção deve ser imposta à municipalidade, verdadeira beneficiária dos serviços prestados.
	30.9.4. Reforçam a tese de que, não havendo desvio de recursos públicos, a determinação de devolução de valores configuraria locupletamento indevido. Entendem que só haverá a possibilidade de suas responsabilizações se ficar comprovado que agiram com dolo ou culpa.
	30.10. Análise da manifestação dos responsáveis:
	30.10.1. Não prospera a alegação de que somente cabe imputar a glosa nos casos comprovados de desvio de verbas públicas, em razão do disposto na Súmula TCU 86, a seguir transcrito:
	'No exame e julgamento das tomadas e prestações de contas de responsáveis por bens e dinheiros públicos, quando se verificar qualquer omissão, desfalque, desvio ou outra irregularidade de que resulte prejuízo para a Fazenda Pública, levar-se-á em linha de conta, como elemento subsidiário, o inquérito administrativo instaurado pela autoridade competente.'
	30.10.2. No caso concreto, embora não tenha sido constatado desvio de verbas públicas, as irregularidades em apuração decorreram de fiscalização realizada pela Controladoria-Geral da União, que identificou irregularidades na execução do PNATE/2012, que comprometeram o atingimento do objeto e objetivo do programa e, consequentemente, geraram prejuízos ao erário.
	30.10.3. Ademais, o Tribunal já se debruçou sobre questão semelhante ao aqui apurado, no qual concluiu que é cabível a imputação de débito ao gestor municipal de recursos do Programa Nacional de Apoio ao Transporte do Escolar (PNATE) em decorrência da prestação de serviço de transporte escolar sem o atendimento das exigências do Código de Trânsito Brasileiro (Lei 9.503/1997) e dos normativos expedidos pelo FNDE para o mencionado programa, porquanto configura a prestação de serviços de forma ilegal e inadequada, deixando de atender o interesse público (Acórdão 4474/2019-TCU-Segunda Câmara, Relator Ministro Marcos Bemquerer) .
	30.10.4. Igualmente não prospera impor a responsabilidade pelo prejuízo apurado ao município de Japoatã/SE, pois a responsabilidade é pessoal daquele que adotou condutas que redundaram em dano, como o verificado no caso concreto.
	30.10.5. Nesse sentido, segue posicionamento do Tribunal acerca da questão:
	'É obrigação do ordenador de despesa ressarcir o erário dos prejuízos a que tenha dado causa por ação ou omissão no cumprimento da lei ou das normas do direito financeiro. É responsabilidade pessoal do gestor a comprovação do bom e regular emprego dos valores públicos que, nessa condição, tenha recebido, cabendo-lhe, em consequência, o ônus da prova (Acórdão 1194/2009-TCU-Primeira Câmara, Relator Ministro Valmir Campelo) .'
	30.10.6. Por fim, em relação ao responsável Telmo Guimarães Santos, ao ter permitido a contratação de serviços não aderentes ao Código de Trânsito Brasileiro e ter permitido a ocorrência de irregularidades na aplicação dos recursos do PNATE/2012, decorrente de falha na supervisão hierárquica que lhe era devido, resta comprovado que agiu com culpa grave, o que acabou propiciando a realização de despesas por serviços de má qualidade, impedindo a comprovação sobre a adequação e a regularidade dos dispêndios realizados, o que comprometeu o alcance dos objetivos previstos no Programa Nacional de Apoio ao Transporte Escolar (PNATE) , no exercício de 2012.
	30.10.7. Quanto ao responsável Marcelo Santos Gomes, ao ter permitido a ocorrência de irregularidades na aplicação dos recursos do PNATE/2012, por ter deixado de promover a devida fiscalização na execução dos serviços de transporte escolar, restou também comprovado que agiu com culpa grave, o que acabou propiciando a realização de despesas por serviços de má qualidade, impedindo a comprovação sobre a adequação e a regularidade dos dispêndios realizados, o que comprometeu o alcance dos objetivos previstos no Programa Nacional de Apoio ao Transporte Escolar (PNATE) , no exercício de 2012.
	30.10.8. Com relação à questão da culpa grave, o Tribunal entende que, para fins do exercício do poder sancionatório do TCU, erro grosseiro é o que decorreu de grave inobservância do dever de cuidado, isto é, que foi praticado com culpa grave (Acórdão 2924/2018-TCU-Plenário, Relator Ministro José Múcio Monteiro e Acórdão 1689/2019-TCU-Plenário, Relator Ministro Augusto Nardes) .
	30.10.9. Assim, rejeitam-se as alegações de defesa apresentadas.
	31. Em razão das irregularidades apontadas encontrarem-se devidamente demonstradas, devem as contas dos responsáveis Telmo Guimarães Santos e Marcelo Santos Gomes serem julgadas irregulares, condenando-os ao débito solidário apurado, e aplicando-lhes a multa prevista no art. 57, da Lei 8.443/1992.
	Prescrição da pretensão punitiva
	32. Vale ressaltar que a pretensão punitiva do TCU, conforme Acórdão 1441/2016-TCU-Plenário, Relator Ministro Benjamin Zymler, que uniformizou a jurisprudência acerca dessa questão, subordina-se ao prazo geral de prescrição indicado no art. 205, do Código Civil, que é de dez anos, contado da data de ocorrência da irregularidade sancionada, nos termos do art. 189, do Código Civil, sendo este prazo interrompido pelo ato que ordenar a citação, a audiência ou a oitiva da responsável.
	33. No caso em exame, não ocorreu a prescrição, uma vez que as irregularidades sancionadas ocorreram no exercício de 2012, e o ato de ordenação da citação ocorreu em 23/10/2018.
	Conclusão
	34. Em face da análise promovida na seção 'Exame Técnico', verifica-se que os responsáveis Telmo Guimarães Santos e Marcelo Santos Gomes não lograram comprovar a boa e regular aplicação dos recursos. Ademais, inexistem nos autos elementos que demonstrem a boa-fé dos responsáveis ou a ocorrência de outras excludentes de culpabilidade.
	35. Vale ressaltar que a jurisprudência pacífica nesta Corte é no sentido da imprescritibilidade das ações de ressarcimento ao erário (Súmula TCU 282) . Dessa forma, identificado dano ao erário, deve se instaurar e julgar o processo de tomada de contas especial para responsabilizar seus agentes causadores, respeitando o direito ao contraditório e à ampla defesa, independentemente de quando ocorreram os atos impugnados.
	36. Verifica-se também que não houve a prescrição da pretensão punitiva, conforme análise já realizada.
	37. Tendo em vista que não constam dos autos elementos que permitam reconhecer a boa-fé dos responsáveis, sugere-se que as contas dos responsáveis Telmo Guimarães Santos e Marcelo Santos Gomes sejam julgadas irregulares, nos termos do art. 202, § 6º, do Regimento Interno do TCU, com a imputação do débito solidário atualizado monetariamente e acrescido de juros de mora, nos termos do art. 202, §1º do Regimento Interno do TCU, descontado o valor eventualmente recolhido, e com a aplicação da multa prevista no art. 57, da Lei 8.443/1992.
	PROPOSTA DE ENCAMINHAMENTO
	38. Diante do exposto, submetem-se os autos à consideração superior, propondo:
	a)	julgar irregulares, nos termos dos arts. 1º, inciso I, 16, inciso III, alíneas 'b' e 'c', da Lei 8.443/1992, c/c os arts. 19 e 23, inciso III, da mesma Lei, as contas dos responsáveis Telmo Guimarães Santos e Marcelo Santos Gomes, condenando-os solidariamente ao pagamento das importâncias a seguir especificadas, atualizadas monetariamente e acrescidas dos juros de mora, calculadas a partir das datas discriminadas até a data da efetiva quitação do débito, fixando-lhes o prazo de quinze dias, para que comprovem, perante o Tribunal, o recolhimento das referidas quantias aos cofres do Fundo Nacional de Desenvolvimento da Educação, nos termos do art. 23, inciso III, alínea 'a', da citada lei, c/c o art. 214, inciso III, alínea 'a', do Regimento Interno do TCU.
	Débito solidário relacionado aos responsáveis Telmo Guimarães Santos e Marcelo Santos Gomes:
	VALOR ORIGINAL (R$) 
	DATA DA OCORRÊNCIA

	34.009,08
	1º/1/2012

	     135,65
	3/4/2012

	  3.812,31
	30/4/2012

	  5.501,48
	17/5/2012

	  5.501,48
	2/7/2012

	  5.501,48
	2/8/2012

	  5.501,48
	5/9/2012

	  5.501,48
	2/10/2012

	  5.501,48
	5/11/2012

	  5.501,47
	4/12/2012

	b)	aplicar aos responsáveis Telmo Guimarães Santos e Marcelo Santos Gomes, a multa prevista no art. 57, da Lei 8.443/1992, c/c o art. 267, do Regimento Interno do TCU, fixando-lhes o prazo de quinze dias, a contar da notificação, para que comprovem, perante o Tribunal (art. 214, inciso III, alínea 'a', do Regimento Interno do TCU) , o recolhimento da dívida aos cofres do Tesouro Nacional, atualizada monetariamente desde a data do acórdão que vier a ser proferido por este Tribunal até a do efetivo recolhimento, se paga após o vencimento, na forma da legislação em vigor;
	c) autorizar, desde logo, a cobrança judicial das dívidas, caso não atendidas as notificações, na forma do disposto no art. 28, inciso II, da Lei 8.443/1992;
	d)	autorizar também, desde logo, se requerido, com fundamento no art. 26, da Lei 8.443/1992, c/c o art. 217, §§ 1º e 2º, do Regimento Interno do TCU, o parcelamento das dívidas em até 36 parcelas, incidindo, sobre cada parcela, corrigida monetariamente, os correspondentes acréscimos legais, fixando-lhes o prazo de quinze dias, a contar do recebimento da notificação, para comprovarem, perante o Tribunal, o recolhimento da primeira parcela, e de trinta dias, a contar da parcela anterior, para comprovarem o recolhimento das demais parcelas, devendo incidir, sobre cada valor mensal, atualizado monetariamente, os juros de mora devidos, no caso do débito, na forma prevista na legislação em vigor, alertando os responsáveis de que a falta de comprovação do recolhimento de qualquer parcela importará o vencimento antecipado do saldo devedor, nos termos do § 2º do art. 217 do Regimento Interno deste Tribunal; 
	e)	enviar cópia do Acórdão a ser prolatado à Procuradoria da República no Estado de Sergipe, nos termos do § 3º do art. 16 da Lei 8.443/1992, c/c o § 7º do art. 209 do Regimento Interno do TCU, para adoção das medidas cabíveis;
	f)	enviar cópia do Acórdão que vier a ser proferido ao Fundo Nacional de Desenvolvimento da Educação e aos responsáveis, para ciência;
	g)	informar à Procuradoria da República no Estado de Sergipe, ao Fundo Nacional de Desenvolvimento da Educação e aos responsáveis que a presente deliberação, acompanhada do Relatório e do Voto que a fundamenta, está disponível para a consulta no endereço www.tcu.gov.br/acordaos, além de esclarecer que, caso requerido, o TCU poderá fornecer sem custos as correspondentes cópias, de forma impressa; e
	h)	informar à Procuradoria da República no Estado de Sergipe que, nos termos do parágrafo único do art. 62 da Resolução TCU 259/2014, os procuradores e membros do Ministério Público credenciados nesta Corte podem acessar os presentes autos de forma eletrônica e automática, ressalvados apenas os casos de eventuais peças classificadas como sigilosas, as quais requerem solicitação formal."
3.	Enfim, por intermédio da Exma. Sra. Procuradora-Geral Cristina Machado da Costa e Silva, o MPTCU divergiu da aludida proposta da unidade técnica, tendo consignado, para tanto, o seu parecer à Peça 71 nos seguintes termos:
	" (...) 9. Analisada a documentação encaminhada pelos órgãos diligenciados, a Secex-TCE, na instrução à peça 49, concluiu pela necessidade de citação solidária dos Srs. Telmo Guimarães Santos, ex-Prefeito, e Marcelo Santos Gomes, ex-Secretário Municipal de Educação, pela irregularidade transcrita abaixo. O débito apurado manteve o valor total original de R$ 76.467,39.
	'Irregularidade: ausência de comprovação da regular aplicação dos recursos repassados ao município de Japoatã/SE, no âmbito do Programa Nacional de Apoio ao Transporte Escolar (PNATE) , no exercício de 2012, em razão da ausência de comprovação sobre a adequação e a regularidade dos dispêndios realizados, o que comprometeu o atingimento dos objetivos do PNATE/2012, decorrente das seguintes irregularidades identificadas no Relatório de Fiscalização 36024, da Controladoria-Geral da União (peça 7) :
	1. utilização de veículos inadequados para o seguro transporte escolar, evidenciando a prestação de serviços com o valor inadequado em relação à original qualidade esperada;
	2. ausência de controles sobre o cumprimento dos itinerários dos veículos contratados com os recursos do PNATE, evidenciando a prestação de serviços com o valor inadequado em relação à original qualidade esperada; e
	3. pagamentos realizados a preço fixo, sem levar em conta o tipo de veículo utilizado, a quilometragem percorrida e o valor por quilômetro, evidenciando a prestação de serviços com o valor inadequado.'
	10. Efetuadas as citações, os responsáveis apresentaram as defesas das peças 62 (ex-prefeito) e 63 (ex-secretário municipal) , analisadas pela Secex-TCE na instrução à peça 67. Em face do exame técnico produzido, a conclusão da unidade instrutiva foi de que os responsáveis não lograram comprovar a boa e regular aplicação dos recursos, inexistindo, nos autos, elementos que demonstrem a boa-fé dos gestores ou a ocorrência de outras excludentes de culpabilidade. A proposta de mérito engloba o julgamento das contas dos responsáveis irregulares, com condenação solidária pelo débito integral apurado, referente aos recursos do Pnate/2012 (R$ 42.458,31) , somados ao saldo do exercício de 2011 (R$ 34.009,08) , e aplicação individual da multa do art. 57 da Lei n.º 8.443/1992.
	11. Passa-se à análise das ocorrências relatadas nos autos. Inicialmente, releva notar que, das três irregularidades pelas quais os gestores foram citados (parágrafo 9 acima) , aquela que justificou, de modo determinante, a impugnação das despesas pelo valor total repassado no PNATE/2012, foi a primeira delas, caracterizada pela utilização de veículos inadequados para o seguro transporte escolar, evidenciando a prestação de serviços com o valor inadequado em relação à original qualidade esperada. O trecho abaixo da instrução confirma essa assertiva.
	'30.8.1. As irregularidades objeto da citação foram claramente informadas na instrução de peça 49, que acompanhou o ofício de citação direcionado aos responsáveis, e os mesmos buscaram, em suas alegações de defesa, rebater objetivamente cada um desses pontos, de forma que não se sustenta a alegação de que não se demonstrou quais pontos implicaram na inexecução do serviço.
	30.8.2. A quantificação do dano pelo valor integral repassado decorreu mais diretamente da verificação de utilização de veículos inadequados para o transporte de alunos, o que configura a prestação de serviços de forma ilegal e inadequada, deixando de atender o interesse público.'  
	12. Em relação a essa irregularidade principal, os responsáveis alegaram que os dois veículos inadequados constantes do registro fotográfico do relatório da CGU representariam uma parcela ínfima desses veículos, já que diversos outros eram utilizados para o transporte escolar, em perfeita consonância com as exigências legais. Além disso, esses dois veículos identificados como inadequados estariam sendo usados em substituição aos que rodavam regularmente, que se encontravam em manutenção. Por fim, não teria havido comprometimento da segurança do transporte, tendo o serviço sido efetivamente prestado e o interesse público atendido.
	13. Para a Secex-TCE, a afirmação dos responsáveis de que os dois veículos identificados como inadequados representariam uma amostra pequena em relação ao total de veículos utilizados para o transporte escolar não estaria demonstrada, uma vez que os gestores não informaram a quantidade de veículos que foram utilizados e pagos com recursos do PNATE/2012. De acordo com constatações do Relatório de Fiscalização da CGU, havia somente dois veículos contratados pela Prefeitura e pagos com recursos federais, com evidências de que também foram utilizadas fontes de pagamento estadual e/ou municipal (pagamento a prestador sem contrato precedido de processo licitatório ou de dispensa/inexigibilidade e não identificação do respectivo desembolso no extrato da conta específica do PNATE/2012) .
	14. Desse modo, concluiu a unidade técnica que as irregularidades identificadas pela CGU em dois dos veículos podem ter ocorrido em todos os demais contratados e pagos com recursos do PNATE/2012. Além disso, os serviços não deveriam sofrer solução de continuidade, sendo injustificável a substituição de veículos 'oficiais' em manutenção por dois inadequados. Por último, a irregularidade em tela não seria apenas de cunho formal, tratando-se antes da segurança dos alunos, uma vez que foi detectada quantidade insuficiente de cintos de segurança e ausência de equipamento registrador de velocidade e tempo. A proposta da Secex-TCE é pela rejeição das alegações de defesa apresentadas pelos responsáveis.
	15. Conforme indicado nos autos, a contratação dos dois veículos inadequados teria infringido os arts. 136 e 138 da Lei n.º 9.503/1997 (Código de Trânsito Brasileiro) . Embora se considere como de elevada gravidade a conduta de empregar veículos inadequados para o transporte de alunos, o que indica fator de comprometimento de sua segurança, além de frustrar a qualidade esperada da prestação do serviço, não é possível afirmar, com razoável grau de convicção, de que tal ocorrência tenha ocasionado prejuízo ao erário.
	16. Ao contrário do que presumiu a Secex-TCE, não está evidenciado nos autos que os serviços não foram prestados, ou que os dois veículos identificados como inadequados pela fiscalização da CGU seriam os únicos disponíveis para a prestação do transporte escolar. Como anotou a instrução técnica, o mapa de apuração da licitação definia um total de 15 veículos a serem contratados para o transporte escolar (peça 62, pp. 19-20; peça 63, pp. 20-21) , com indicação de transporte para um total de 379 passageiros, o que permite questionar se a quantificação do dano pelo valor integral repassado não seria excessiva a partir de uma amostra de dois veículos inadequados constatados no relatório da CGU. Ademais, não se pode deixar de atribuir um mínimo de valor probante às declarações de oferta de transporte escolar emitidas pelas ex-diretoras das escolas municipais beneficiadas (peça 62, pp. 22-28) .
	17. Há razoável dúvida se os objetivos do programa não foram atingidos porque os veículos não observaram as normas aplicáveis ao transporte dos alunos. Supõe-se que tenha havido antes um problema de qualidade na prestação do serviço, que ficou aquém dos padrões exigíveis de segurança, do que ausência de prestação, com pagamento irregular sem qualquer benefício de transporte aos escolares.
	18. Frise-se que não foi verificado o uso de veículos inapropriados para o transporte, como caminhões de carga ou outros tipos de veículos não especificados na contratação, o que poderia ensejar dano decorrente de execução irregular de despesas, mas o emprego de ônibus sem a devida observância dos requisitos legais de segurança para o transporte. Também não se verificou desvio de recursos, locupletamento ou sobrepreço nos itens contratados, o que justificaria imputação de débito. Houve, conforme se extrai dos autos, inadequação na forma de medição e pagamento dos serviços, visto que, ao invés da remuneração do contratado por preço fixo, sem levar em conta o tipo de veículo utilizado, a quilometragem percorrida e o valor por quilômetro, seria preferível que se tivesse contemplado preço variável.
	19. Essa mesma linha de entendimento foi seguida por este Parquet em parecer da lavra do Procurador Marinus Eduardo De Vries Marsico, emitido no TC Processo 036.790/2018-4 (peça 54) , que também tratou de TCE instaurada pelo FNDE relativa ao Programa Nacional de Apoio ao Transporte do Escolar, conforme o parágrafo abaixo.
	'Consideramos de elevada gravidade o emprego de veículos inadequados para o transporte de alunos, o que deve ser reprimido pela Corte de Contas, com a devida sanção. Porém, não podemos considerar que tal ocorrência constitua inexoravelmente débito. Com as merecidas vênias, infração a dispositivos do Código de Trânsito Brasileiro não implica necessariamente a ocorrência de prejuízo, convindo lembrar que há no aludido Código até mesmo gradação de infrações.'
	20. No Acórdão 11.907/2011-TCU-2.ª Câmara (Rel. Min. Augusto Sherman) , que tratou de auditoria de conformidade para exame de despesas realizadas por município com recursos, entre outros, do Pnate, o prefeito responsável foi multado pelo art. 58, inciso II, da Lei n.º 8.443/1992, tendo por irregularidade o não atendimento dos requisitos legais para condução de escolares pelos veículos do transporte escolar contratados. Não houve instauração de TCE para apuração de débito por essa irregularidade. O trecho abaixo do Voto explicita as razões da sanção imposta.
	'3.9.3. Entendo pertinente a proposta, a qual acolho com ajuste quanto ao fundamento legal aplicável à ocorrência, que deve ser o art. 58, inciso II, da Lei 8.443/1992. Entendo que o gestor deixou injustificadamente de atender às exigências legais quanto aos requisitos de segurança a serem observados no transporte escolar, colocando, assim, em risco os estudantes transportados. Ademais, ante o risco representado pela eventual continuidade da prestação dos serviços nas condições apontadas, considero que deve também ser determinado à prefeitura que, caso persista a irregularidade nos atuais contratos para prestação de serviços de transporte escolar custeados com recursos do Pnate, adote medidas necessárias à adequação desses serviços às exigências do CBT.'
	21. Ante as incertezas atinentes à inexecução dos serviços de transporte escolar e ao número efetivo de veículos utilizados para o cumprimento do objeto, além da falta de clareza sobre quais parcelas foram pagas com recursos federais e de outras fontes, entende-se não haver elementos idôneos e suficientes para imputação de débito integral aos responsáveis com fundamento na inadequação dos veículos às normas do CTB e do FNDE.
	22. No entanto, pela gravidade do descumprimento das exigências do Código de Trânsito Brasileiro, pode-se cogitar de julgamento das contas dos gestores que cometeram a falta como irregulares e aplicação da multa do art. 58, inciso I, da Lei n.º 8.443/1992. Lembre-se que, no caso sob exame, o Relatório de Fiscalização da CGU constatou as ausências de 'faixa horizontal na cor amarela, com quarenta centímetros de largura, à meia altura, em toda a extensão das partes laterais e traseira da carroçaria, com o dístico ESCOLAR', de 'equipamento registrador instantâneo inalterável de velocidade e tempo, em um deles'; e de 'cintos de segurança em número igual à lotação do veículo'.
	23. Observa-se que o Código de Trânsito Brasileiro (Lei n.º 9.503/1997) dedicou um capítulo à parte com regras para a condução de escolares. O art. 136 do CTB estabelece uma série de exigências para os veículos especialmente destinados a esse tipo de condução, tendo a CGU identificado nos veículos contratados pelo Município de Japoatã/SE violação ao disposto em seus incisos III, IV e VI. A par disso, o art. 15, inciso II, da Resolução/CD/FNDE n.º 12/2011 fixa que os recursos repassados à conta do Pnate destinar-se-ão a pagamento de serviços contratados junto a terceiros, obedecidas, por parte do prestador de serviço, as exigências previstas nos artigos 136 e 138 da Lei n.º 9.503/1997. No momento em que recursos federais são repassados à municipalidade para aplicação em transporte escolar, nasce o dever dos gestores de fiscalizar a adequada aplicação das normas de trânsito pela empresa contratada para a prestação dos serviços, não havendo escusas para a não observância dos normativos que coloquem a segurança dos escolares em risco. No caso, está caracterizada a prática de ato de gestão ilegal a justificar a multa do art. 58, inciso I, da Lei n.º 8.443/1992, bem como o julgamento pela irregularidade das contas do ex-Prefeito e do ex-Secretário Municipal de Educação, com base no art. 16, inciso III, alínea 'b', do mesmo diploma.
	24. Quanto às outras duas irregularidades do ofício de citação - ausência de controles sobre o cumprimento dos itinerários dos veículos contratados com os recursos do Pnate, evidenciando a prestação de serviços com o valor inadequado em relação à original qualidade esperada; e pagamentos realizados a preço fixo, sem levar em conta o tipo de veículo utilizado, a quilometragem percorrida e o valor por quilômetro, evidenciando a prestação de serviços com o valor inadequado -, concorda-se com as análises da Secex-TCE de que os gestores não justificaram as faltas, cabendo a rejeição de suas defesas. No entanto, por si sós, essas irregularidades não permitem concluir a ocorrência de prejuízo ao erário. A primeira delas constitui falha que compromete a averiguação de medição adequada e precisa dos serviços, pela ausência dos controles de itinerários, mas que não permite dedução de que os serviços não foram executados. A segunda delas diz respeito à deficiência na forma de pagamento do serviço de transporte, que ocorreu por preço fixo, quando o mais aconselhável seria a remuneração do contratado por preço variável.
	Em face do exposto, com as devidas vênias por divergir da unidade técnica em relação à existência de débito, esta representante do Ministério Público de Contas propõe que sejam rejeitadas as alegações de defesa dos Srs. Telmo Guimarães Santos, ex-Prefeito do Município de Japoatã/SE, e Marcelo Santos Gomes, ex-Secretário Municipal de Educação, julgadas irregulares suas contas, com fundamento nos arts. 1.º, inciso I, e 16, inciso III, alíneas 'b' e 'c', da Lei n.º 8.443/1992 c/c os arts. 19, parágrafo único, e 23, inciso III, da mesma Lei, e aplicadas, a cada um dos responsáveis, a multa prevista no art. 58, inciso I, da Lei nº 8.443/1992 c/c o art. 268, inciso I, do Regimento Interno/TCU, sem imputação de débito, considerando que houve violação, no âmbito da execução das despesas com os recursos do PNATE/2012, dos arts. 136 e 138 do Código de Trânsito Brasileiro (Lei n.º 9.503/1997) e do art. 15, inciso II, da Resolução/CD/FNDE n.º 12/2011."
É o Relatório.

não há.

Procuradora-Geral Cristina Machado da Costa e Silva.

TOMADA DE CONTAS ESPECIAL. FUNDO NACIONAL DE DESENVOLVIMENTO DA EDUCAÇÃO (FNDE). PROGRAMA NACIONAL DE APOIO AO TRANSPORTE ESCOLAR (PNATE). EXERCÍCIO DE 2012. NÃO COMPROVAÇÃO DA BOA E REGULAR APLICAÇÃO DOS RECURSOS FEDERAIS. CITAÇÃO. REJEIÇÃO DAS ALEGAÇÕES DE DEFESA. CONTAS IRREGULARES. DÉBITO. MULTA. COMUNICAÇÃO.

TOMADA DE CONTAS ESPECIAL (TCE)

Secretaria de Controle Externo de Tomada de Contas Especial (Secex-TCE).

Trata-se de tomada de contas especial instaurada pelo Fundo Nacional de Desenvolvimento da Educação (FNDE) em desfavor, inicialmente, de Telmo Guimarães Santos, como então prefeito de Japoatã - SE (gestão: 2009-2012) , diante da não comprovação da boa e regular aplicação dos recursos federais transferidos no âmbito do Programa Nacional de Apoio ao Transporte do Escolar (PNATE) durante o exercício de 2012.
2.	Como visto, a partir do Relatório de Tomada de Contas Especial n.º 241, em 2017 (Peça 18) , o tomador de contas assinalou inicialmente a responsabilidade em desfavor de Telmo Guimarães Santos pelo dano ao erário sob o valor original de R$ 76.467,39 em função dos recursos repassados sob o valor de R$ 42.458,3, em 2012, e do acréscimo do saldo sob o valor de R$ 34.009,08 para o exercício de 2011.
3.	Contudo, a partir do Acórdão 10268/2018-TCU-Segunda Câmara, foi determinada a diligência saneadora junto ao referido município e ao FNDE, sem prejuízo de, entre outros gestores porventura responsáveis, promover a citação de Telmo Guimarães Santos em face dos indícios de irregularidade e do subjacente prejuízo ao erário diante da ausência de comprovação sobre a adequação e a regularidade dos supostos dispêndios realizados com os recursos do PNATE em 2012.
4.	A Secex-TCE promoveu, então, a regular citação solidária de Telmo Guimarães Santos, como prefeito, e Marcelo Santos Gomes, como então secretário municipal de Educação, para apresentarem as suas alegações de defesa ou recolherem o débito sob o correspondente valor de R$ 76.467,39 em função das seguintes irregularidades:
	" (...) a) Irregularidade: ausência de comprovação da regular aplicação dos recursos repassados ao município de Japoatã/SE, no âmbito do Programa Nacional de Apoio ao Transporte Escolar (PNATE) , no exercício de 2012, em razão da ausência de comprovação sobre a adequação e a regularidade dos dispêndios realizados, o que comprometeu o atingimento dos objetivos do PNATE/2012, decorrente das seguintes irregularidades identificadas no Relatório de Fiscalização 36024, da Controladoria-Geral da União (peça 7) : 
	a.1) utilização de veículos inadequados para o seguro transporte escolar, evidenciando a prestação de serviços com o valor inadequado em relação à original qualidade esperada; 
	a.2) ausência de controles sobre o cumprimento dos itinerários dos veículos contratados com os recursos do PNATE, evidenciando a prestação de serviços com o valor inadequado em relação à original qualidade esperada; e 
	a.3) pagamentos realizados a preço fixo, sem levar em conta o tipo de veículo utilizado, a quilometragem percorrida e o valor por quilômetro, evidenciando a prestação de serviços com o valor inadequado;"
5.	Após a regular notificação, Telmo Guimarães Santos e Marcelo Santos Gomes apresentaram as respectivas defesas, com idênticos argumentos, às Peças 62 e 63. 
6.	Nas suas defesas, os responsáveis ofereceram, em resumo, as seguintes alegações: (a)  os dois veículos identificados como inadequados para o transporte escolar corresponderiam à pequena amostra em relação ao total de veículos utilizados para essa finalidade; (b) a dificuldade em localizar o controle sobre o cumprimento do itinerário dos veículos implicaria em cerceamento de defesa diante do longo decurso temporal; (c) o preço certo para a prestação do serviço restaria definido desde a conclusão da licitação; (d) o objeto pactuado teria sido integralmente atingido, não gerando o suscitado dano ao erário; (e) a ausência da quantificação do dano restaria indicada neste processo; (f) a glosa dos valores somente deveria ocorrer pelo desvio de recursos públicos, mas isso não teria ocorrido; (g)  a eventual glosa deveria ser imposta à municipalidade, pois teria sido a beneficiária dos itens de serviço; e (h) a eventual determinação para a devolução dos valores figuraria como indevido locupletamento, pois a possibilidade de responsabilização somente subsistiria ante o dolo ou a culpa.  
7.	Por sua vez, após analisar as referidas defesas, a unidade técnica assinalou, em suma, os seguintes aspectos: (a) os responsáveis não teriam informado a quantidade de veículos utilizados para o transporte escolar a partir do pagamento com os recursos do PNATE-2012;	(b) a contratação dos serviços de transporte escolar também teria resultado em pagamento com os recursos provenientes de outras fontes, como constatado no item 2.1.1.6 do Relatório de Fiscalização da CGU (Peça 7, p. 67-68) ; (c) as falhas pela inadequação dos veículos não seriam meramente formais; (d) os responsáveis não teriam comprovado o suposto impedimento para o exercício da ampla defesa; (e) a ausência dos controles sobre o cumprimento do itinerário impediria a necessária comprovação sobre a efetiva execução dos serviços de transporte escolar;  (f) as irregularidades e a quantificação do dano teriam sido devidamente delineadas no ofício de citação; e (g) as irregularidades teriam resultado no comprometimento do cumprimento do aludido programa e teriam, consequentemente, resultado em prejuízos ao erário.
8.	Por esse prisma, após a análise final do feito, a Secex-TCE anotou que os responsáveis não teriam promovido a necessária comprovação sobre a boa e regular aplicação dos aludidos recursos federais e, assim, propôs a irregularidade das contas de Telmo Guimarães Santos e Marcelo Santos Gomes para condenálos, solidariamente, ao pagamento do correspondente débito, além de lhes aplicar a subjacente multa legal.
9.	Por sua vez, o Parquet especial divergiu dessa proposta, sugerindo, para tanto, que poderia ser afastada a imputação do integral débito pela inadequação dos veículos às normas aplicáveis ao transporte dos alunos e pelas outras duas irregularidades (ausência de controles sobre o cumprimento dos itinerários dos veículos e pagamentos realizados a preço fixo) , e, desse modo, o MPTCU teria proposto a irregularidade das contas dos responsáveis para lhes aplicar a multa prevista no art. 58, I, da Lei n.º 8.443, de 1992.
10.	O TCU pode incorporar o parecer da unidade técnica a estas razões de decidir.
11.	Bem se sabe que, em sintonia, entre outros, com os Acórdãos 1.194/2009 e 3.991/2015, da 1ª Câmara, os Acórdãos 27/2004, 6.235/2013 e 3.223/2017, da 2ª Câmara, e os Acórdãos 11/1997 e 997/2015, do Plenário, a jurisprudência do TCU estaria firmada no sentido da pessoal responsabilidade do gestor pela efetiva comprovação da boa e regular aplicação dos recursos federais recebidos, submetendo todo aquele que administra os recursos públicos ao dever de demonstrar o correto emprego dos valores federais, nos termos do art. 70, parágrafo único, da Constituição de 1988 e do art. 93 do Decreto-Lei n.º 200, de 1967.
12.	Como registrado, aliás, no Acórdão 10268/2018-TCU-Segunda Câmara, a apresentação dos pertinentes documentos na TCE seria indispensável para a efetiva comprovação da regular consecução dos aludidos objetivos no PNATE-2012 ante a ausência, por exemplo, dos controles de itinerários e da regularidade documental por parte dos prestadores de serviço (motoristas) ou, ainda, da utilização dos veículos em condições de segurança inapropriadas, além da irregularidade pelo pagamento de serviços realizados em descompasso com as especificações contratuais ou em dissonância com os normativos de trânsito e transporte, dando ensejo, assim, à subsistência do aludido dano ao erário. 
13.	Não por acaso, o Código de Trânsito Brasileiro contaria com o capítulo específico para a condução de escolares e, nele (Capítulo XIII) , disciplinaria não apenas os requisitos técnicos, com as condições do veículo e do condutor, mas também os equipamentos obrigatórios de segurança, colocando a segurança do transporte como condição básica para que o serviço possa ser tido como adequado em sintonia com a Lei n.º 8.987, de 1995.
14.	Não fosse o bastante, diante da indevida falta de comprovação do respectivo nexo causal entre o aporte dos recursos federais e os supostos dispêndios incorridos no PNATE-2012 e da falta de outros elementos de convicção necessários à efetiva comprovação sobre a boa e regular aplicação dos recursos federais, sobressairia a evidência do correspondente dano ao erário para a consequente responsabilização dos gestores públicos, nos termos dos arts. 8º e 16 da Lei n.º 8.443, de 1992, a despeito da eventual execução superveniente do objeto pactuado, até porque essa estranha execução pode ter sido promovida pelo aporte de recursos estaduais e municipais ou mesmo pelo aporte de outros recursos federais diversos, mascarando o subjacente desvio ou desfalque dos originais recursos federais aportados pelo PNATE-2012, e, desse modo, restaria efetivamente confirmada a presunção legal de dano ao erário, restando, assim, adequada a proposta da unidade técnica para a aludida condenação em débito e em multa.
15. 	Não subsistiria, enfim, a prescrição da pretensão punitiva do TCU, já que, nos termos do Acórdão 1441/2016-TCU-Plenário, não teria ocorrido o transcurso superior a dez anos entre a ordem para a citação no âmbito do TCU, em 23/10/2018 (Peça 28) , e a data fatal para a prestação de contas final dos recursos inerentes ao PNATE-2012, em 30/4/2013 (Peça 6) .
16. 	Eis que, por meio do aludido Acórdão 1.441/2016 proferido na Sessão Extraordinária de 8/6/2016, o Plenário do TCU firmou o seu entendimento no sentido de que a prescrição da pretensão punitiva deve seguir a regra geral do prazo decenal, contado a partir do fato, em linha com o art. 205 do Código Civil brasileiro, interrompendo a contagem do aludido prazo com a ordem de citação, nos termos do art. 240, caput, da Lei n.º 13.105 (Código Processual Civil) , de 2015.
17. 	Sem prejuízo, no entanto, do respeito a esse entendimento do Tribunal, deve ser reiterada a minha ressalva já registrada em vários outros julgados do TCU no sentido de que, na ausência de lei específica, o TCU não deveria aplicar qualquer prazo prescricional sobre a referida pretensão punitiva ou, então, na pior das hipóteses, o Tribunal deveria aplicar a regra prescricional fixada pela Lei n.º 9.873, de 1999, não só porque ela trata diretamente de prescrição no âmbito do direito administrativo sancionador, mas também porque, entre outras medidas, a aludida lei manda aplicar o prazo prescricional penal, quando a infração administrativa também configure crime, além de determinar expressamente que, diante de ilícito continuado ou permanente, a contagem do prazo deve iniciar a partir da cessação do aludido ilícito.
18. 	A despeito, pois, de registrar essa minha posição pessoal, o TCU deve pugnar pela pronta aplicação da multa legal em desfavor dos aludidos responsáveis a partir do entendimento fixado pelo aludido Acórdão 1441/2016-TCU-Plenário.
19.	Não subsistiria, de toda sorte, a eventual necessidade de promover o retorno do presente processo para buscar a citação de outros eventuais responsáveis, estando esse entendimento, aliás, em plena sintonia com a jurisprudência fixada pelo TCU a partir, por exemplo, dos Acórdãos 4.002/2020 e 5.297/2013, da 2ª Câmara, e dos Acórdãos 1.170/2017 e 1.223/2015, do Plenário, já que a ausência dessa nova citação não resultaria em prejuízo à defesa dos atuais responsáveis, não só porque o presente processo já estaria em plenas condições de efetivo julgamento pelo TCU, mas também porque a solidariedade passiva seria legalmente erigida em favor do ente estatal credor, e não das eventuais pessoas privadas devedoras, podendo, se for o caso, os atuais condenados ajuizarem a superveniente ação regressiva em desfavor de outros eventuais responsáveis supostamente coobrigados.
20.	Contudo, como a malsinada irregularidade configuraria a eventual conduta dolosa no sentido de efetivamente assumir o risco de facilitar, permitir ou concorrer para que pessoa física ou jurídica privada incorpore ou utilize rendas, verbas ou valores integrantes do acervo patrimonial da administração pública, sem a observância das formalidades legais ou regulamentares aplicáveis, resultando no eventual ilícito doloso de improbidade administrativa causador do aludido prejuízo ao erário, nos termos, por exemplo, do art. 10, I e II, da Lei n.º 8.429, de 1992, a eventual prescrição da ação de ressarcimento ao erário também não subsistiria, estando esse entendimento em plena consonância com a jurisprudência fixada pelo STF no bojo do RE 852.475-SP, com o trânsito em julgado a partir de 6/12/2019, diante da Tese de Repercussão Geral n.º 897 no sentido de que "São imprescritíveis as ações de ressarcimento ao erário fundadas na prática de ato doloso tipificado na Lei de Improbidade Administrativa".
21.	O TCU deve julgar irregulares, portanto, as contas de Telmo Guimarães Santos e Marcelo Santos Gomes para condená-los, solidariamente, ao pagamento do correspondente débito, além de lhes aplicar a multa prevista no art. 57 da Lei n.º 8.443, de 1992.
Ante o exposto, pugno pela prolação do Acórdão ora submetido a este Colegiado.
TCU, Sala das Sessões, em 25 de maio de 2021.
Ministro-Substituto ANDRÉ LUÍS DE CARVALHO 
Relator